【裁判字號】    92,台上,961
【裁判日期】    920305
【裁判案由】    違反毒品危害防制條例
【裁判全文】
最高法院刑事判決                                九十二年度台上字第九六一號
    上  訴  人  甲○○
右上訴人因違反毒品危害防制條例案件，不服台灣高等法院中華民國九十一年十二月
十八日第二審判決（九十一年度上重訴字第五０號，起訴案號：台灣士林地方法院檢
察署九十一年度偵字第三九五一號），提起上訴，本院判決如左：
    主  文
原判決撤銷，發回台灣高等法院。
    理  由
本件原判決認定上訴人甲○○明知海洛因係公告之第一級毒品，竟與周佳明共同基於
將海洛因由台北運輸至高雄之犯意聯絡，於民國九十一年四月十七日上午十一時許，
由周佳明駕駛車號Ｔ八｜四四一二號自小客車，搭載上訴人，從台北縣瑞芳鎮甲○○
住處出發，於上午十一時五十分許到達台北市○○○路、農安街口附近停車，由周佳
明攜帶上訴人所有之黑色腰包乙只，至建國北路高架道下之停車場內，向不詳姓名成
年男子取得第一級毒品海洛因磚十塊（其中八塊放於紙質手提袋中，兩塊藏於前開腰
包中），周佳明將該十塊海洛因磚放置該自小客車內，仍搭載上訴人開始運輸毒品之
行程。至台北市○○路○段五十二號阿羅哈客運車站前，由周佳明交付現金新台幣（
下同）五千元予上訴人作為購買車票、便當乙個及來回高雄之雜支使用，並交代在途
中會再打電話通知其到高雄後如何聯絡接貨之人，且稱屆時要向接貨之人收取現金三
百萬元帶回台北，隨由上訴人攜帶該十塊海洛因磚單獨下車進入阿羅哈客運車站，以
前揭五千元購買台北高雄間來回車票、便當等物，尚餘現金三千一百元，於同日中午
十二時四十分許發車時刻，上訴人走上往高雄之阿羅哈客運班車時，為埋伏之警員上
車趨前逮捕，當場查獲腰包乙個、現金三千一百元，並扣得海洛因磚十塊（驗餘淨重
三五０九點六公克）、紙質手提袋乙個、已使用之去程車票乙張、未使用之回程車票
乙張等情。因而維持第一審論處上訴人共同運輸第一級毒品罪刑之判決，駁回上訴人
在第二審之上訴，固非無見。
惟查：(一)、犯毒品危害防制條例第四條之罪，所使用之水、陸、空交通工具沒收之，
該條例第十九條第三項定有明文。原判決既認定共犯周佳明駕駛Ｔ八｜四四一二號自
用小客車搭載上訴人共同運輸第一級毒品海洛因，而依毒品危害防制條例第四條第一
項規定論處共同運輸第一級毒品罪刑，則Ｔ八｜四四一二號小客車是否屬上訴人或共
犯周佳明所有，攸關是否應依上述法條規定宣告沒收，自應明確認定、記載於事實欄
，並於判決理由內說明憑以認定之證據與理由，始為適法，然原判決事實欄並未記載
該小客車是否屬周佳明或上訴人所有，理由欄雖說明並無證據足認係上訴人或周佳明
所有，然並未說明該車係何人所有，而非上訴人及周佳明所有所憑證據與理由，自屬
違法。(二)、證據之取得非依法定程序，而法院若容許該項證據作為認定犯罪事實之依
據有害公平正義時，因已違背憲法第八條、第十六條所示應依正當法律程序保障人身
自由、貫徹訴訟基本權之行使及受公平審判權利之保障等旨意，自應排除其證據能力
。準此，實施刑事訴訟之公務員對被告或訴訟關係人施以通訊監察，如未依通訊保障
及監察法之規定程序為之，而有妨害保障人民秘密通訊自由之重大違法情事，如容許
該通訊監察所得資料作為證據並不適當時，當應否定其證據能力，故作為認定被告犯
罪證據之通訊監察所得資料是否依法定程序監察所得，事實審法院自應予以調查明白
。原審以警方於九十一年四月十六日及十七日對共犯周佳明之電話監聽錄音及其譯文
，作為認定上訴人犯罪證據之一，然卷附九十一年士檢忠監字第二十七號及第三十四
號「通訊監察書電話附表稿」均未記載九十一年四月十六日及十七日之監聽為合法監
聽（見第一審卷第六十三、六十四頁），則是否有證據足以證明該二日之監聽係依法
定程序為之，如非依法定程序為之，何以得採為論罪之證據，原審未予詳查、說明，
遽行判決，亦有未合，且難昭信服。上訴意旨指摘原判決違法，尚非全無理由，應認
有發回更審之原因。
據上論結，應依刑事訴訟法第三百九十七條、第四百零一條，判決如主文。
中      華      民      國    九十二    年      三      月      五      日
                              最高法院刑事第七庭
                                  審判長法官  張  信  雄
                                        法官  賴  忠  星
                                        法官  張  清  埤
                                        法官  呂  永  福
                                        法官  白  文  漳
      右正本證明與原本無異
                                              書  記  官
中      華      民      國    九十二    年      三      月     十四     日


司法院資訊處製作；財團法人民間司法改革基金會備份。
